臺灣彰化地方法院民事裁定
                                   109年度家聲抗字第32號
抗  告  人  方世明  

代  理  人  朱宏杰律師
上列抗告人因選定遺產管理人事件，不服民國109年9月16日本院
109年度司繼字第402號裁定，提起抗告，本院管轄之第二審合議
庭裁定如下：
    主  文
抗告駁回。
抗告程序費用由抗告人負擔。
    理  由
一、本事件經合議庭審酌全案卷證，認原審裁定之結果係於法相
    合，應予維持，並引用原裁定記載之事實及理由。
二、抗告意旨略以：
㈠、原裁定以「本件形式上既無戶籍資料可確認土地所有權人「
    洪羅漢」其死亡事實及時間，即土地所有權人「洪羅漢」是
    否已死亡既尚不明，則本件繼承是否開始，無從得知，本院
    自無法率據以選定其遺產管理人」云云，否准抗告人選任遺
    產管理人之聲請，惟查：
１、依坐落於彰化縣○○市○○段0000○0000地號（重測前彰化西門段
    98、98-1地號）土地（下稱系爭土地），於臺灣省土地關係
    人繳驗憑證申報書所有權人姓名欄已註記「亡」、備註欄亦
    明載「所有權人死亡相續」，足證「洪羅漢」於陳寶珠填載
    上開申報書時即已死亡，應無疑義。且系爭土地現因「無人
    繼承」而遭彰化縣政府辦理標售，其先決條件當係建立在登
    記所有權人「洪羅漢」已死亡之事實。
２、雖本件因年代已久，戶政機關已無「洪羅漢」之戶籍相關資
    料可考，無法確知「洪羅漢」之確切死亡時間，抗告人亦無
    從補正，然上開繳驗證申報書既可證明「洪羅漢」已死亡之
    事實，則洪羅漢繼承人之有無陷於不明，此亦與「繼承人之
    有無不明」之要件吻合，則本件繼承已然開始，抗告人據此
    提出遺產管理人選任之聲請，於法自無不合。
㈡、原裁定雖以：「聲請人所提前開資料，尚難謂得認土地所有
    權人「洪羅漢」即係聲請人所主張其為聲請人之母陳寶珠（
    即陳氏寶珠）之父，聲請人與土地所有權人「洪羅漢」間為
    直系血親關係之事實，已非無疑」認抗告人提起本聲請，於
    法未合云云，惟：
１、陳氏寶珠與「洪羅漢」是否為直系血親關係，乃涉及抗告人
    主張實體事實之認定，與抗告人提起本件聲請之要件無涉。
    抗告人既向鈞院起訴主張確認系爭土地所有權歸屬，抗告人
    應屬法律上具利害關係之人，應無疑義。況本件因年代久遠
    ，相關資料多已佚失，然此究非可歸責於抗告人，抗告人亦
    提出陳氏寶珠戶籍謄本、切結書、供奉洪氏祖先牌位等資料
    佐證陳氏寶珠與「洪羅漢」間之關係，二人是否確無抗告人
    所主張直系血親關係，尚不得僅憑戶政機關查無「洪羅漢」
    之戶籍相關資料而遽然率斷。
２、且觀諸系爭土地之所有權狀自始由抗告人家族持有、系爭土
    地長期以來均係由抗告人家族繳納地價稅，抗告人家族亦有
    祭祀洪氏祖先等事實，實不宜以程序事項妨礙實體真實之發
    現，將抗告人所提起之確認土地所有權訴訟阻於法院之外等
    語。並聲明：原裁定廢棄等語。
三、按繼承開始時，繼承人之有無不明者，由親屬會議於一個月
    內選定遺產管理人，並將繼承開始及選定遺產管理人之事由
    ，向法院報明；無親屬會議或親屬會議未於前條所定期限內
    選定遺產管理人者，利害關係人或檢察官，得聲請法院選任
    遺產管理人，並由法院依前項規定為公示催告，民法第1177
    條、第1178條第2項分別定有明文。
四、經查：
㈠、抗告人主張系爭土地，於臺灣省土地關係人繳驗憑證申報書
    所有權人姓名欄已註記「亡」、備註欄亦明載「所有權人死
    亡相續」，足證「洪羅漢」於陳寶珠填載上開申報書時即已
    死亡之事實云云，固據其提出系爭臺灣省土地關係人繳驗憑
    證申報書影本為證，惟臺灣省辦理總登記期間各土地關係人
    填載之繳驗憑證申報書並非公文書，錯誤之處甚多，非可遽
    信。再者，系爭臺灣省土地關係人繳驗憑證申報書上所有權
    人姓名欄內所填載之所有權人姓名係「洪炉漢」，並非是抗
    告人所主張之「洪羅漢」，二人之人別是否同一，亦未據抗
    告釋明，則抗告人欲以系爭臺灣省土地關係人繳驗憑證申報
    書（私文書）上所填載之「亡」、「所有權人死亡相續」等
    文字內容，證明系爭土地所有權人「洪羅漢」於陳寶珠填載
    上開申報書時即已死亡，亦非無疑。況原審依彰化縣彰化地
    政事務所109年8月3日彰地一字第1090007076號函所附系爭
    土地之土地台帳、臺灣省土地關係人繳驗憑證申報書、土地
    登記舊簿，及本院109年度訴字第332號卷附之系爭土地登記
    簿謄本上所載所有權人「洪羅漢」之住址即彰化縣○○○○○里0
    0號（彰化市西門九八、彰化市彰化字西門九八號）向彰化
    縣彰化戶政函詢自設籍於上址起迄今戶內人口全部戶籍資料
    （含相關之除戶戶籍資料），其函覆本院結果為：查無「洪
    羅漢」、「洪炉漢」設籍上開地址相符資料，亦有彰化縣彰
    化戶政事務所109年5月19日彰戶三字第1090003854號函乙份
    在卷足憑（見原審卷第11頁）。此外，抗告人亦於109年8月
    6日向原審具狀陳報經其向戶政機關詢問，戶政機關表示依
    據「洪羅漢」、系爭土地登記簿謄本及重造前舊簿資料記載
    之「洪羅漢」住址，均無法查獲其戶籍資料，故亦無除戶戶
    籍謄本（見原審卷第37頁至）。是依上開事證，從形式上無
    從認定土地所有權人「洪羅漢」其死亡事實及時間點（日據
    時期死亡抑光復時期死亡），即土地所有權人「洪羅漢」是
    否已死亡既尚不明，則本件繼承是否開始，無從得知，本院
    無法據以選定「洪羅漢」之遺產管理人，故抗告人之聲請，
    於法不合，應予駁回。至抗告人得先為洪羅漢辦理失蹤之公
    示催告及死亡宣告，嗣宣告死亡裁定確定後，再重行聲請為
    洪羅漢選任遺產管理人，併此敘明。
㈡、綜上，原審以本件形式上既無相關資料可確認系爭土地所有
    權人「洪羅漢」其死亡事實及時間，即系爭土地所有權人「
    洪羅漢」是否確已死亡，仍屬不明，而駁回抗告人指定遺產
    管理人之聲請，經核其認事用法並無違誤，抗告人猶執前詞
    指摘原審裁定不當，請求廢棄原審裁定，並無理由，應予駁
    回。
五、本件事證已臻明確，抗告人其餘主張及陳述，核與本院前揭
    判斷結果無影響，爰不一一論述，附此說明。
六、據上論結，本件抗告為無理由，依家事事件法第97條，非訟
    事件法第21條第2項、第46條，民事訴訟法第495條之1第1項
    、第449條第1項、第95條、第78條，裁定如主文。
中　　華　　民　　國　　110 　年　　12　　月　　30　　日
                  家事法庭   審判長法  官  黃楹榆
　　　　　　　　　
                                   法  官  陳明照
　　　　　　　　　　　　　　　　　 
                                   法  官  康弼周
上列為正本係照原本作成。
如不服本裁定，應於送達後10日內向本院提出再抗告狀。再為抗
告應以適用法規顯有錯誤為理由，並委請律師為代理人。
抗告人之配偶、三親等內之血親、二親等內之姻親，或抗告人為
法人、中央或地方機關時，其所屬專任人員具有律師資格並經法
院認適當者，亦得為第三審代理人。
前項情形應於提起再抗告或委任時釋明之。
中　　華　　民　　國　　110 　年　　12　　月　　30　　日
                                   書記官  魏巧雯